最高法院民事判決　　　　　　　　　　　　　　　八十八年度台上字第三三二六號
　　上　訴　人　乙○○
　　被 上訴 人　財團法人台灣省高雄縣私立高英高級工商職業學校
　　法定代理人　蘇春茂
　　訴訟代理人　高慶福律師
　　被 上訴 人　丙○○
　　　　　　　　丁○○
　　　　　　　　甲○○
右當事人間請求分割共有物事件，上訴人對於中華民國八十七年五月二十五日台灣高
等法院高雄分院第二審判決（八十六年度上字第五五八號），提起一部上訴，本院判
決如左：
    主  文
原判決關於駁回上訴人之訴及上訴暨該訴訟費用部分廢棄，發回台灣高等法院高雄分
院。
    理  由
本件上訴人主張：系爭坐落高雄縣大寮鄉○○段九八八號、地目林、面積○‧○五五
一○六公頃土地，為兩造所共有，伊、被上訴人丙○○、丁○○、甲○○（下稱丙○
○等三人）之應有部分各為八分之一，被上訴人財團法人台灣省高雄縣私立高英高級
工商職業學校（下稱高英職校）之應有部分為二分之一，並無因物之使用目的不能分
割情事，兩造亦未訂有不分割之期限，因協議分割不成等情，爰求為原物分割之判決
。嗣於原審追加求為命被上訴人協同辦理分割登記（第一審准為變價分割，兩造均不
服，提起第二審上訴，原審將第一審所為變價分割之判決廢棄，改判駁回上訴人之訴
，並駁回其追加之訴及上訴，追加之訴部分未據其聲明不服，已告確定）。
被上訴人高英職校則以：上訴人及丙○○等三人之先父楊福祿於民國五十七年間，同
意將其系爭土地所有權應有部分二分之一，捐贈與伊供學校使用，且系爭土地全部數
十年均由伊建有校舍及供運動場等使用，並為大寮都市計畫區之學校用地，依使用目
的應不能分割；被上訴人丙○○等三人則以：高英職校違法占用系爭土地全部使用二
十年以上，應選擇系爭土地較無障礙之部分，分割予伊，再以金錢補償，始為合理各
等語，資為抗辯。
原審將第一審所為變價分割之判決廢棄，改判駁回上訴人之訴及上訴，係以：上訴人
前揭主張系爭土地為兩造所共有之事實，業據其提出土地登記簿謄本、地籍圖謄本為
証，並為被上訴人所不爭。查高英職校於五十八年七月二十五日，經台灣省政府教育
廳許可設立。系爭土地經都市計畫分區為學校用地，其上建有教學大樓，其餘空地係
供操場及校車行駛等學生活動使用，經闢為學校使用已數十年，為學校整體建物利用
所不可缺。且如將系爭土地分割，高英職校以外之其餘四名共有人每人僅能分得六八
點八八平方公尺（即二○點八三坪），因該土地為學校用地，除供作學校目的之用途
外，不能為其他用途之使用，該分得面積並不足另設立一學校，如准許分割，目的即
無法達成，系爭土地應屬因物之使用目的不能分割。從而上訴人訴請分割系爭土地，
依民法第八百二十三條但書規定，不應准許等詞，為其判斷之基礎。
按各共有人得隨時請求分割共有物，為民法第八百二十三條第一項前段所明定，此項
規定旨在消滅物之共有狀態，以利融通與增進經濟效益。又法院分割共有物，須斟酌
共有物之性質，各共有人之利害關係，經濟效用及公共利益等，以公平之方法定之。
查系爭土地為都市計畫區學校用地，數十年來皆已闢為學校使用，高英職校以外之其
餘四名共有人其應有部分能分得面積各為二○點八三坪土地，並不足另設一學校使用
，為原審認定之事實。果爾，共有物之分割方法，依民法第八百二十四條第二項規定
，可以原物分配或變賣共有物分配其價金，而現行法律並無學校用地不得買賣之規定
，倘將系爭土地整筆變賣，以價金分配各共有人，則不發生上開四名共有人各分得二
○點八三坪土地情事，況高雄縣都市計畫區學校用地，尚無分割面積之限制（參見原
審卷第五十三頁高雄縣政府函），上訴人仍得請求分割，而由法院本於其自由裁量權
為適當之分配。原審遽認系爭土地因物之使用目的不能分割，上訴人訴請分割系爭土
地，依法不合，不應准許，而為上訴人不利之判決，即有可議。上訴論旨，指摘此部
分之原判決為不當，聲明廢棄，非無理由。
據上論結，本件上訴為有理由。依民事訴訟法第四百七十七條第一項、第四百七十八
條第一項，判決如主文。
中      華      民      國    八十八    年     十二     月     十七     日
                              最高法院民事第二庭
                                  審判長法官  曾  桂  香
                                        法官  劉  延  村
                                        法官  徐  璧  湖
                                        法官  劉  福  聲
                                        法官  黃  秀  得
      右正本證明與原本無異
                                              書  記  官
中      華      民      國    八十八    年     十二     月    二十九    日
